臺灣高雄地方法院刑事判決　　　　　　 95年度勞安訴字第1號
公　訴　人　臺灣高雄地方法院檢察署檢察官
被　　　告　材鑫工程有限公司
代　表　人　己○○
被　　　告　丙○○
　　　　　　丁○○
選任辯護人　侯勝昌律師
　　　　　　陳裕文律師
　　　　　　陳正男律師
被　　　告　駿耀營造有限公司
代　表　人
兼　被　告　庚○○
被　　　告　戊○○
上三人共同
選任辯護人　洪條根律師
被　　　告　乙○○
選任辯護人　秦德進律師
　　　　　　許惠珠律師
上列被告等因業務過失致人於死等案件，經檢察官提起公訴（94
年度偵字第23514 號），本院判決如下：
    主  文
材鑫工程有限公司違反雇主對防止有墜落之虞之作業場所引起之
危害，應有符合標準之必要安全設備之規定，致發生死亡之職業
災害，科罰金新臺幣拾萬元。
丙○○法人雇主之負責人，因法人違反對防止有墜落之虞之作業
場所引起之危害，應有符合標準之必要安全設備之規定，致發生
死亡職業災害，處有期徒刑伍月，如易科罰金，以銀元參佰元即
新臺幣玖佰元折算壹日。
丁○○犯業務過失致人於死罪，處有期徒刑捌月。
駿耀營造有限公司、戊○○、庚○○、乙○○，均無罪。
    事  實
一、丙○○於民國93、94年間，係材鑫工程有限公司（下稱材鑫
    公司，設於高雄市○○區○○路253 號9 樓，現任負責人為
    己○○）之負責人，緣駿耀營造工程有限公司（下稱駿耀公
    司，設於高雄縣林園鄉○○村○○○路273 號）於93年12月
    7 日，承攬台灣順安生物科技製藥有限公司（下稱順安公司
    ）位在高雄縣大寮鄉○○○路876 號之順安公司大發GMP 廠
    新建工程，嗣駿耀公司再將其中5 、6 樓廠房補強增建工程
    轉包予材鑫公司施作，而材鑫公司於承攬上開工程後，即指
    派丁○○擔任工務經理，負責該工程之監工、管理，為從事
    業務之人。於94年1 月7 日，因材鑫公司所承作之上開工程
    ，欲進行6 樓樓頂之混凝土澆置工程，遂由丁○○委請友人
    乙○○尋得並僱用楊正吉進行該項作業，材鑫公司乃為楊正
    吉於勞工安全衛生法上所規定之雇主。材鑫公司及丁○○均
    明知就有墜落之虞之作業場所引起之危害，應有提供符合標
    準之安全設備並採取適當措施之義務，並應注意在高度2 公
    尺以上之處所進行作業，應以架設施工架方式設置工作台，
    且施工架立柱頂點應高於工作台1 公尺以上，或設置安全網
    或其他足以防止勞工因墜落而遭致危險之措施，復應使勞工
    確實使用全帽、安全帶及其他必要之防護具，詎材鑫公司竟
    未在上開工地設置、提供符合標準之安全設備，以防止勞工
    因墜落所引起之危害，而丁○○亦明知該工地未設置、提供
    上開必要之安全設備，且依當時情況並無不能注意之情事，
    仍於94年1 月7 日上午9 時15分許，任令勞工楊正吉在未有
    必要安全設備之工作場所施工，復未使其使用安全帽、安全
    帶及其他必要之防護具，致使楊正吉於跨坐在上開大樓6 樓
    頂女兒牆上（距離地面19.7公尺），剪斷自1 樓泵浦車吊掛
    至6 樓頂之鐵管鐵線，惟因重心不穩而墜落時，在無適當防
    止因墜落引起之危害之設備情形下，直接掉落至地面，使楊
    正吉全身多處受有外傷，經送醫急救，仍於同日上午11時許
    ，因出血性休克而死亡。
二、案經臺灣高雄地方法院檢察署檢察官自動檢舉偵查起訴。
    理  由
壹、程序方面
一、按被告以外之人於審判外之言詞或書面陳述，除法律有規定
    者外，不得作為證據，刑事訴訟法第159 條第1 項定有明文
    。又被告以外之人於審判外之陳述，雖不符前4 條之規定，
    而經當事人於審判程序同意作為證據，法院審酌該言詞陳述
    或書面陳述作成時之情況，認為適當者，亦得為證據。當事
    人、代理人或辯護人於法院調查證據時，知有第159 條第1
    項不得為證據之情形，而未於言詞辯論終結前聲明異議者，
    視為有前項之同意，刑事訴訟法第159 條之5 亦定有明文。
    本件證人周冠佑、楊春成於警詢中之陳述，為被告以外之人
    於審判外之言詞陳述，而卷附之臺灣高雄地方法院檢察署驗
    斷書、行政院勞工委員會南區勞動檢查所（下稱勞委會南區
    勞檢所）檢查報告書，則係被告以外之人於審判外之書面陳
    述，而公訴人、被告及渠等辯護人，就上開言詞及書面陳述
    ，未於本院審理過程中聲明異議，本院並審酌前開言詞及書
    面陳述作成時之情況均屬正常，且與本案相關之待證事實具
    有關連性，認適當作為證據，依前開刑事訴訟法第159 條之
    5 之規定，認上開陳述均具有證據能力。
二、次按，被告以外之人於偵查中向檢察官所為之陳述，除顯有
    不可信之情況者外，得為證據，刑事訴訟法第159 條之1 第
    2 項定有明文。本件證人周冠佑、楊春成、己○○、吳林招
    、林裡仁、蘇信忠、被告庚○○、丙○○、乙○○（相對於
    其他被告而言，係被告以外之人所為陳述）、於檢察官偵查
    中所為之證述內容，業經渠等具結擔保其證詞之真實性，且
    經本院提示後，公訴人、被告及其辯護人，對上開證據之證
    據能力不爭執，是並無顯有不可信之情況，且與本案相關之
    待證事實具有關連性，自應具有證據能力。
三、末按，除顯有不可信之情況外，公務員職務上製作之紀錄文
    書、證明文書，得為證據，刑事訴訟法第159 條之4 第1 款
    定有明文。本件卷附臺灣高雄地方法院檢察署相驗屍體證明
    書，係公務員職務上製作之證明文書，且經本院提示後，公
    訴人、被告及其辯護人，對該證據證據能力不爭執，是無顯
    不可信之情況，並與本案相關之待證事實具有關連性，依上
    開規定，應具有證據能力
四、卷附被告材鑫公司與駿耀公司之工程契約書、被告材鑫公司
    出具之請款單，其性質雖均為文書，然係被告駿耀公司與材
    鑫公司因上開工程承攬過程中所產生之資料，故與卷附相片
    相同，均屬物證而非供述證據，且與本案相關之待證事實具
    有關連性，應具有證據能力。
貳、實體方面
（壹）有罪部分
一、訊據被告材鑫公司負責人己○○固不否認有自被告駿耀公司
    承作上開工程之事實；被告丙○○則坦認其於案發當時，係
    擔任材鑫公司之負責人，而材鑫公司並有承作上開工程之事
    實；被告丁○○則不否認其係材鑫公司派駐在上開工地之工
    務經理，負責上開工程之監工、管理等工作之事實；然渠等
    均矢口否認有何上開犯行，被告材鑫公司負責人己○○及被
    告丙○○辯稱：被害人所施作之工程，材鑫公司已經全部轉
    包予乙○○之協明企業社承作，相關的施工及勞工安全衛生
    事務，均應由協明企業社負責云云；被告丁○○辯稱：依被
    害人之工作內容，其施工地點，不應該在女兒牆上或女兒牆
    外，而應該在女兒牆內，不可能發生墜落之情形，故被害人
    死亡與伊注意義務之違反，並未存在因果關係，況案發當時
    ，伊還來不及到事故地點的大樓，意外就已經發生，伊根本
    無從注意而避免本件事故發生云云。經查：
(一)、被害人楊正吉於前開時、地，因受僱從事上開工作，致其由
    6 樓頂之女兒牆墜樓，全身多處因而受有外傷，並於送醫急
    救後，終因出血性休克而死亡之事實，為被告材鑫公司負責
    人己○○、被告丙○○、丁○○所不否認，核與證人即案發
    當時亦在場之其他工作人員周冠佑、楊春成於警詢、偵訊中
    證述情節相符（見偵1 卷第23至26頁、偵2 卷第29、30、10
    5 、106 頁），並有臺灣高雄地方法院檢察署驗斷書暨所附
    相片（見偵1 卷第35至42頁）、相驗屍體證明書（見偵1 卷
    第29頁）在卷可稽，堪以認定。又被害人於從事上開工作時
    ，並未配戴安全帽、安全帶及其他防護具，而其上開工作地
    點雖有架設施工架，然因進行架設之百凌鷹架工程行人力未
    能配合，故尚未架設至6 樓女兒牆頂端1 公尺以上，且該處
    又未設置安全網或其他足以防止勞工因墜落而遭致危險之設
    備等事實，亦為被告材鑫公司負責人己○○、被告丙○○、
    丁○○所不否認，並據證人周冠佑、楊春成於警詢、偵訊中
    證述明確，亦足認定。
(二)、按雇主對防止有墜落之虞之作業場所引起之危害，應有符合
    標準之必要安全衛生設備，勞工安全衛生法第5 條第1 項第
    5 款定有明文。又雇主對於在高度2 公尺以上之處所進行作
    業，勞工有墜落之虞者，應以架設施工架或其他方法設置工
    作台，並應使勞工確實使用安全帶、安全帽及其他必要之防
    護具；而雇主設置工作台有困難時，應採取張掛安全網、使
    勞工使用安全帶等防止勞工因墜落而遭致危險之措施；另雇
    主使勞工於高度2 公尺以上施工架上從事作業時，工作台應
    低於施工架立柱頂點1 公尺以上，勞工安全衛生設施規則第
    225 條第1 項前段、第2 項、第281 條第1 項、營造安全衛
    生設施標準第48條第1 項第4 款亦分別定有明文（上開設施
    規則、設施標準，均為勞工安全衛生法第5 條所授權訂定）
    。被害人上開工作場所之6 樓女兒牆頂端，其高度距離地面
    19.7公尺，有勞委會南區勞檢所94年3 月14日勞南檢字第09
    41002474號函所附之檢查報告書在卷可稽（見偵2 卷第1 至
    15頁），該處卻未依上開規定設置、提供符合標準之安全設
    備以防止勞工墜落，且未使被害人確實使用安全帶、安全帽
    及其他必要之防護具，導致被害人直接自高處墜落地面，並
    因而發生死亡之結果，則被害人雇主所為，自有違勞工安全
    衛生法前揭規定；又於案發當時，現場並無不能注意之情事
    存在，是在案發現場負責施工安全之督導人員，本應注意於
    上開情況下，不得使被害人從事相關作業，卻未注意而加以
    阻止，其行為自有過失。
(三)、勞工安全衛生法所稱之雇主，係指事業主或事業之經營負責
    人，該法第2 條第2 項定有明文；又事業單位以其事業招人
    承攬時，其承攬人就承攬部分負本法所定雇主之責任，同法
    第16條定有明文。本件被害人受僱施作之混凝土澆置工程，
    係屬順安公司大發GMP 廠新建工程中，5 、6 樓廠房補強增
    建工程之一部分，而此5 、6 樓廠房補強增建工程，則係被
    告材鑫公司向被告駿耀公司承攬施作之工程之事實，業據被
    告材鑫公司負責人己○○、被告丙○○、丁○○自承在卷，
    核與被告即駿耀公司人員庚○○於偵訊中證述內容相符（見
    偵2 卷第23至25頁），並有被告材鑫公司與駿耀公司之工程
    契約書（見偵2 卷第44至52頁）、被告材鑫公司出具之請款
    單（見偵2 卷第56、58至61頁）附卷足佐，堪以認定，揆諸
    上開規定，被告材鑫公司自係被害人於勞工安全衛生法上所
    稱之雇主。被告材鑫公司既為被害人雇主，卻未依上開勞工
    安全衛生法第5 條第1 項及其授權命令之規定，設置、提供
    符合標準之安全設備以防止因勞工墜落引起之危害，致生被
    害人死亡之職業災害，其自有違反勞工安全衛生法之責。又
    被告材鑫公司既承攬前揭5 、6 樓廠房補強增建工程（含被
    害人所施作之混凝土澆置工程），則本件被害人工作現場之
    施工安全督導，自應由被告材鑫公司派駐在上開工作現場之
    人員負責，而被告丁○○係被告材鑫公司派駐至上開工作現
    場之工務經理，負責材鑫公司所承攬上開工程之監工、管理
    之事實，業據被告丁○○自承在卷，並與被告丙○○、證人
    己○○於偵訊中證述內容相符（見偵2 卷第25至28頁），堪
    以認定，此外，被害人工作場所之施工安全督導人員，其行
    為有上述之過失，被害人並因其上開過失而死亡等情，業如
    前述，從而，被告丁○○自應就被害人死亡之結果負過失責
    任。
(四)、雖被告材鑫公司負責人己○○及被告丙○○以前詞置辯，而
    被告丁○○於本院審理中亦證述：被害人所施作之混凝土澆
    置工程，材鑫公司因沒有車輛與人員，遂轉包予乙○○經營
    之協明企業社施作，這件事係由伊與乙○○接洽，伊並不是
    找乙○○幫伊調度車輛及找工人云云（見本院卷第124 、12
    7 頁）。然被害人係被告丁○○委請被告乙○○尋來施作前
    開混凝土澆置工程之勞工，協明企業社並未承攬上開混凝土
    澆置工程乙情，業據被告乙○○於偵訊中證述明確（見偵2
    卷第28頁），且證人即案發當時，與被害人一同至案發工作
    地點施作前開混凝土澆置工程之楊春成、吳林招、林裡仁於
    偵訊中亦均證述：是蘇信忠介紹伊至該處工作，伊薪水是向
    蘇信忠領取，被害人之情形與伊相同等語（見偵2 卷第97、
    98 、105、106 頁），而證人蘇信忠則於偵訊中證述：伊與
    乙○○係朋友關係，因伊本身也是臨時工，乙○○若要找工
    人，會請伊幫忙找，乙○○會再給伊錢，由伊將錢轉交與工
    人，被害人於案發當日會去工作，也是此種情形等語（見偵
    2 卷第81、82頁），可知被害人係被告乙○○透過證人蘇信
    忠所找來之臨時工，並非被告乙○○所經營協明企業社之員
    工；再參以材鑫公司因上開混凝土澆置工程而給付被告乙○○報酬之方式，係以泵浦車每次出車新臺幣（下同）1 萬50
    00元、粗工每日每工1600元之方式計價，有前開勞委會南區
    勞檢所檢查報告書（見偵2 卷第5 頁）在卷可稽，而非以上
    開混凝土澆置工程之完成為報酬之計算，足徵被告材鑫公司
    與被告乙○○間就上開混凝土澆置工程之關係，要與民法上
    所稱承攬契約概念不符。綜上，被告乙○○前開證述情節，
    顯較被告材鑫公司負責人己○○、被告丙○○、丁○○所陳
    內容可採，自難認被告乙○○有自被告材鑫公司承攬前揭混
    凝土澆置工程。
(五)、至被告丁○○前開辯述部分，被害人所負責施作者，雖為前
    開大樓樓頂之混凝土澆置工程，其主要之工作地點，係在該
    大樓頂樓女兒牆內之區域，然被害人既從事混凝土澆置之作
    業，且於案發當時，復查無其他人員專門負責將混凝土輸送
    至上開大樓樓頂，則被害人等負責混凝土澆置作業之勞工，
    會同時從事輸送混凝土至上開大樓樓頂之相關作業乙情，當
    為被告丁○○所能預見；又本件事故之工作場所，並未設有
    塔吊設備，無法以塔吊方式，將輸送混凝土之鐵管吊至上開
    大樓樓頂，是一般勞工可能會以泵浦車吊掛之方式，將輸送
    混凝土之鐵管送至樓頂之事實，要為被告丁○○所認識乙節
    ，則據被告丁○○自承在卷（見本院卷第129 頁）。從而，
    被害人會因以前開方式從事輸送混凝土之作業，而在上開大
    樓樓頂女兒牆上附近工作乙情，以被告丁○○身為該處工地
    之工務經理，負責相關工程之監工、管理等事宜，自難諉為
    不知，則其竟於相關防止墜落所引起危害之設備未符規定之
    情形下，任令被害人從事上開作業，致被害人因而墜地死亡
    ，其注意義務之違反，自與被害人死亡之結果，存有相當因
    果關係。此外，本件意外發生之時間，係上午9 時許，為一
    般正常之工作時間，而案發當時，被告丁○○係在工地現場
    前方，並於案發前曾與泵浦車司機有所接觸等情，業據其於
    本院審理中自承在卷（見本院卷第180 頁），且被告丁○○
    應能預見被害人會因輸送混凝土之作業，而在前開大樓樓頂
    女兒牆上附近工作乙節，已如上述，則被告丁○○早於與泵
    浦車司機接觸時，即得阻止被害人以上述方式從事輸送混凝
    土作業，自難以其於事故發生當時，未在發生事故之大樓處
    ，而謂其無從注意。綜上，被告丁○○前開所辯，均係事後
    卸責之詞，並無可採。
(六)、綜上，本件事證明確，被告材鑫公司、丙○○、丁○○前揭
    犯行，洵堪認定。
二、論罪科刑部分
(一)、按行為後法律有變更者，適用行為時之法律。但行為後之法
    律有利於行為人者，適用最有利於行為人之法律，刑法第2
    條第1 項定有明文。查被告等人行為後，刑法業於95年7 月
    1 日修正公布施行，而修正後之刑法第33條第5 款規定「罰
    金：新臺幣1000元以上，以百元計算之」，與修正前之刑法
    第33條第5 款規定「罰金：1 元以上」相較，刑法分則及特
    別刑法中關於有罰金刑之規定者，在修法前最低度之法定刑
    係銀元1 元即新臺幣3 元（至罰金罰鍰提高標準條例第1 條
    ，係關於最高度刑提高之規定，尚與最低度刑無關），而在
    修法後則係新臺幣1000元，比較修正前後之規定，修正後之
    規定較不利於行為人，是若行為人所犯罪行之法定刑有罰金
    刑者，即應依刑法第2 條第1 項前段規定，依行為人行為時
    即修正前之規定處斷（至亦於95年7 月1 日施行之刑法施行
    法第1 條之1 之規定，僅係規範如何將刑法分則罰金刑之單
    位由「銀元」轉換為「新臺幣元」，未就各該分則之實際內
    涵加以變更，尚不生新舊法比較之問題）。本件被告等人所
    犯刑法第276 條第2 項、勞工安全衛生法第31條之罪，其法
    定刑中有罰金刑，揆諸上開說明，自應適用修正前之規定處
    斷。
(二)、查被告丙○○於案發當時，係被告材鑫公司之負責人，而被
    告材鑫公司為被害人於勞工安全衛生法上所稱之雇主，其違
    反上開勞工安全衛生法之規定，致生本件被害人死亡之職業
    災害；又被告丁○○為被告材鑫公司派駐於上開工地之工務
    經理，負責相關工程之管理、監工，為從事業務之人，因其
    業務上之前揭過失，導致被害人死亡，是核被告丙○○所為
    ，係違反勞工安全衛生法第5 條第1 項第5 款之雇主應有防
    止墬落引起危害之符合標準必要安全衛生設備規定，致發生
    同法第28條第2 項第1 款之死亡職業災害，應依修正前勞工
    安全衛生法第31條第1 項規定處斷，被告材鑫公司部分，應
    依修正前勞工安全衛生法第31條第2 項規定，科以同條第1
    項之罰金；被告丁○○所為，則係犯修正前刑法第276 條第
    2 項之業務過失致人於死罪。
(三)、爰審酌被告材鑫公司、丙○○未依法提供符合標準之安全設
    備，而被告丁○○未盡注意義務，因而發生本件職業災害，
    造成被害人死亡此一無法彌補之後果，犯罪情節難認輕微，
    且渠等犯後均未能坦承犯行，態度難認良好，又迄今均未能
    與被害人家屬達成和解，對被害人家屬為合理之補償等一切
    情狀，分別量處如主文所示之刑，以示懲儆。
(四)、按本件被告丙○○犯罪時之刑法第41條第1 項前段規定：「
    犯最重本刑為5 年以下有期徒刑以下之刑之罪，而受6 個月
    以下有期徒刑或拘役之宣告，因身體、教育、職業、家庭之
    關係或其他正當事由，執行顯有困難者，得以1 元以上3 元
    以下折算1 日，易科罰金」，又被告丙○○行為時之易科罰
    金折算標準，修正前之罰金罰鍰提高標準條例第2 條（現已
    刪除）規定，就其原定數額提高為100 倍折算1 日，則本件
    被告丙○○行為時之易科罰金折算標準，應以銀元100 元以
    上300 元以下折算1 日，經換算為新臺幣後，應以新臺幣30
    0 元以上900 元以下折算1 日。惟95年7 月1 日修正公布施
    行之刑法第41條第1 項前段則規定：「犯最重本刑為5 年以
    下有期徒刑以下之刑之罪，而受6 個月以下有期徒刑或拘役
    之宣告者，得以新臺幣1000元、2000元或3000元折算1 日，
    易科罰金」，比較修正前後之易科罰金折算標準，修正後之
    規定較不利於被告丙○○，故應依刑法第2 條第1 項前段，
    適用被告丙○○行為時即修正前之規定，就被告丙○○上開
    宣告之刑，定其易科罰金之折算標準，且為免與刑法第41條
    第1 項修正施行後所定易科罰金折算標準改採新臺幣計算產
    生混淆起見，另引用現行法規所定貨幣單位折算新臺幣條例
    第2 條，明定折算新臺幣之數額，以資明確。
三、不另為無罪諭知部分
(一)、公訴意旨另以：被告丙○○明知就有墜落之虞之作業場所引
    起之危害，應有提供符合標準之安全設備並採取適當措施之
    義務，且應注意在高度2 公尺以上之處所進行作業，應以架
    設施工架方式設置工作台，並使勞工確實使用安全帶及其他
    必要之防護具，復應於該處設置護欄、護蓋或安全網等防護
    設備，詎未確實督促被告丁○○提供上開設備，任令被害人
    於前開時、地施工，並因而墜落地面死亡，因認被告丙○○
    同時涉犯刑法第276 條第2 項之業務過失致人於死罪嫌。
(二)、按刑法上之過失犯，以行為人對於結果之發生應注意並能注
    意而不注意為成立要件，最高法院著有26年度上字第1754號
    判例可資參照。是對於過失行為之處罰，當以行為人客觀上
    負有一定之注意義務，並得預見結果發生之可能性，惟其主
    觀上竟違反該項注意義務而未加注意，或確信其不發生，以
    致結果仍發生者，始該當於過失犯罪之構成要件。又勞工安
    全衛生法第31條第1 項之規定，係雇主一旦有該項規定之情
    形，即應依該項規定予以處罰，不以其對於結果之發生應注
    意並能注意而不注意為構成要件，要與過失犯之成立要件不
    同，是雇主雖應論以勞工安全衛生法第31條第1 項之刑責，
    然仍須進一步審認其所為是否合於過失犯之成立要件，非可
    遽認其業已該當於過失致人死傷之罪責。
(三)、衡諸我國企業經營模式，所有者與管理者分離之情形，並非
    罕見，因此，關於企業體必須設置何種安全衛生設施，以便
    確實有效管理，應係實際管理該等事務之人最為熟稔。本件
    被告丙○○係被告材鑫公司負責人乙節，雖如前述，惟其於
    材鑫公司中，僅係負責行政事務，關於工務事項之管理，則
    由現任負責人己○○及被告丁○○處理等情，業據其於本院
    審理中供陳明確，並與證人己○○於偵訊中（見偵2 卷第26
    至28頁）、被告丁○○於本院審理中（見本院卷第124 頁）
    之證述內容相符，從而材鑫公司之工地勞工安全衛生管理等
    相關事項，俱屬證人己○○及被告丁○○之業務範疇，要與
    被告丙○○無涉，是被告丙○○除應負上開勞工安全衛生法
    之刑責外，尚難謂其有前開客觀上之注意義務，而應負刑法
    第276 條第2 項業務過失致人於死罪之責，惟此部分若成立
    犯罪，依公訴意旨所示，亦與被告丙○○前開經論罪科刑之
    犯行，具有想像競合犯之裁判上一罪關係，爰不另為無罪之
    諭知，附此敘明。
（貳）無罪部分
一、公訴意旨略以：被告戊○○係被告駿耀公司之負責人，被告
    乙○○係協明企業社（設於高雄市左營區○○○路151 巷1
    號）負責人，均係從事工程業務之人且為勞工安全衛生法所
    規定之雇主，被告庚○○則係被告駿耀公司所指派，為上開
    順安公司大發GMP 廠新建工程之工務經理，負責監工、材料
    運輸及訂購之工作。緣被告材鑫公司承作被告駿耀公司前開
    工程後，又將其中混凝土澆置工程轉包予被告乙○○經營之
    協明企業行承攬，被告乙○○再僱請蘇信忠介紹之被害人，
    施作上開混凝土澆置工作。而被告戊○○、乙○○、庚○○
    ，均明知就有墜落之虞之作業場所引起之危害，應有提供符
    合標準之安全設備並採取適當措施之義務，且應注意在高度
    2 公尺以上之處所進行作業，應以架設施工架方式設置工作
    台，並使勞工確實使用安全帶及其他必要之防護具，復應於
    該處設置護欄、護蓋或安全網等防護設備，詎被告戊○○竟
    未確實督促被告庚○○及乙○○，在上開工地架設防護網並
    設置高於6 樓女兒牆頂端之護欄，及提供安全帶等安全設備
    以防止勞工墜落；而被告庚○○、乙○○亦明知該工地大樓
    未提供上開必要之安全設施及配備，且依當時情況並無不能
    注意之情事，仍於前開時、地，任令被害人在該處施工，並
    因而墜落地面死亡，因認被告戊○○、乙○○涉犯勞工安全
    衛生法第31條第1 項及刑法第276 條第2 項罪嫌；被告駿耀
    公司涉犯勞工安全衛生法第31條第2 項罪嫌；被告庚○○涉
    犯刑法第276 條第2 項之業務過失致人於死罪嫌。
二、按被告未經審判證明有罪確定前，推定其為無罪；犯罪事實
    ，應依證據認定之，無證據不得認定犯罪事實。又不能證明
    被告犯罪者，應諭知無罪之判決，刑事訴訟法第154 條、第
    301 條第1 項分別定有明文。次按，認定犯罪事實所憑之證
    據，雖不以直接證據為限，間接證據亦包括在內，然而無論
    直接證據或間接證據，其為訴訟上之證明，須於通常一般人
    均不致有所懷疑，而得確信其為真實之程度者，始得據為有
    罪之認定，倘其證明尚未達到此一程度，而有合理之懷疑存
    在時，即難遽採為不利被告之認定，最高法院著有76年臺上
    字第4986號判例可資參照。又依刑事訴訟法第161 條第1 項
    規定，檢察官就被告犯罪事實，應負舉證責任，並指出證明
    之方法。因此，檢察官對於起訴之犯罪事實，應負提出證據
    及說服之實質舉證責任。倘其所提出之證據，不足為被告有
    罪之積極證明，或其指出證明之方法，無從說服法院以形成
    被告有罪之心證，基於無罪推定之原則，自應為被告無罪判
    決之諭知，最高法院亦著有92年臺上字第128 號判例可參。
    末按，事業主或事業之經營負責人，為勞工安全衛生法所稱
    之雇主，勞工安全衛生法第2 條第2 項固定有明文。然於事
    業單位以其事業招人承攬時，其承攬人就承攬部份負勞工安
    全衛生法所定雇主之責任；原事業單位就職業災害補償仍與
    承攬人負連帶責任。再承攬者亦同，同法第16條亦規定甚明
    。職是事業主、事業單位將其事業之部分招人承攬時，就已
    招人承攬部分，該事業主、事業單位即非勞工安全衛生法所
    稱之「雇主」，僅於職業災害補償時與承攬人負連帶賠償責
    任，此於承攬人將所承攬部分再招人承攬時，承攬人就再承
    纜部分所處地位亦同（最高法院87年度台非字第103 號、91
    年度台上字第2129號判決意旨可資參照）。
三、公訴人認被告駿耀公司、戊○○、庚○○、乙○○涉犯前開
    罪嫌，無非係以前開勞委會南區勞檢所檢查報告書及被告丙○○、丁○○、證人己○○陳述上開混凝土澆置工程已由被
    告乙○○承攬乙節，為其主要論罪依據。然訊據被告駿耀公
    司、戊○○、庚○○、乙○○則均堅詞否認有何前揭犯行，
    被告戊○○、庚○○（兼被告駿耀公司現任負責人）均辯稱
    ：駿耀公司已經把相關工程轉包與材鑫公司，該工程之管理
    及安全衛生均由材鑫公司負責，與駿耀公司無關等語；被告
    乙○○則辯稱：伊只是將被害人介紹與丁○○，幫忙施作材
    鑫公司的工程，伊本身並未承攬材鑫公司的工程等語。
四、經查，被告乙○○於本案中，僅係負責為材鑫公司尋找施作
    上開混凝土澆置工程之勞工及泵浦車，並未承攬該項混凝土
    澆置工程，被告丙○○、丁○○、證人己○○陳稱被告乙○○有承攬上開混凝土澆置工程云云，並無可採等事實，已如
    上述，是被告乙○○尚非被害人於勞工安全衛生法上所稱之
    雇主，要難認其應負勞工安全衛生法第31條第1 項之刑責，
    且其既僅負責上開事務，自難認其應有提供防止墜落危害發
    生設備之注意義務，是亦無應負業務過失致人於死罪責之問
    題。至被告戊○○、駿耀公司所涉勞工安全衛生法第31條第
    1 項、第2 項罪嫌部分，被告戊○○固不否認其於案發當時
    係駿耀公司之負責人，然如前所述，被告駿耀公司已將包含
    被害人所施作混凝土澆置工程在內之順安公司大發GMP 廠5
    、6 樓廠房補強增建工程，轉由被告材鑫公司承攬施作，揆
    諸前揭關於勞工安全衛生法之說明，被告駿耀公司並非被害
    人於勞工安全衛生法上所稱之雇主，自難謂被告戊○○、駿
    耀公司，應負勞工安全衛生法第31條第1 項、第2 項之刑責
    。另被告戊○○、庚○○所涉業務過失致人於死罪嫌部分，
    被告駿耀公司既將上開工程轉由被告材鑫公司承攬施作，則
    關於材鑫公司所承攬工程部分，相關提供防止墜落危害發生
    設備之注意義務，即應由被告材鑫公司人員擔負，而無再科
    以駿耀公司人員此一注意義務之理，是尚難對被告戊○○、
    庚○○2 人，繩以業務過失致人於死罪責。至前開勞委會南
    區勞檢所檢查報告書，雖認被告駿耀公司、戊○○、庚○○
    、乙○○，應負公訴意旨所指之前揭刑責，然該報告關於被
    告乙○○部分，係採信被告材鑫公司人員關於已將上開混凝
    土澆置工程轉包予被告乙○○承攬之陳述所致，然此節並無
    可採乙情，業經論述如上，是尚難以前揭檢查報告書此一結
    論，為何不利於被告乙○○之認定；而上開報告關於被告駿
    耀公司、戊○○、庚○○部分，則因未考量勞工安全衛生法
    第16條之規定，致認被告駿耀公司及其公司人員，亦應負勞
    工安全衛生法第5 條第1 項之責及相關注意義務，是其所得
    結論未臻正確，自亦無從採為不利於被告駿耀公司、戊○○
    、庚○○之認定。
五、綜上，依卷內所存證據，尚難認被告駿耀公司、戊○○、庚○○、乙○○，應負公訴意旨所指之前開罪責，自難遽為渠
    等不利之認定。此外，復查無其他積極之證據，足資認定被
    告駿耀公司、戊○○、庚○○、乙○○有何前揭犯行，自屬
    不能證明渠等犯罪，依首開說明，自應為被告駿耀公司、戊○○、庚○○、乙○○無罪之諭知。
據上論斷，應依刑事訴訟法第299 條第1 項前段、第301 條第1
項，修正前勞工安全衛生法第31條，刑法第2 條第1 項前段、第
11條前段，修正前刑法第276 條第2 項、第41條第1 項前段，罰
金罰鍰提高標準條例第1 條前段，修正前罰金罰鍰提高標準條例
第2 條，現行法規所定貨幣單位折算新臺幣條例第2 條，判決如
主文。
本案經檢察官甲○○到庭執行職務。
中　　華　　民　　國　　96　　年　　1　　 月　　3 　　日
                  刑事第五庭    審判長法　官 李嘉興
                                      法  官 張金柱
                                      法  官 陳君杰
以上正本證明與原本無異。
如不服本判決，應於判決送達後10日內，向本院提出上訴狀。
中　　華　　民　　國　　96　　年　　1　　 月　　3 　　日
                                      書記官 陳昱良
附錄本判決論罪法條：
刑法第276 條
因過失致人於死者，處2 年以下有期徒刑、拘役或2000元以下罰
金。
從事業務之人，因業務上之過失犯前項之罪者，處5 年以下有期
徒刑或拘役，得併科3000元以下罰金。
勞工安全衛生法第31條
違反第5 條第1 項或第8 條第1 項之規定，致發生第28條第2 項
第1 款之職業災害者，處3 年以下有期徒刑、拘役或科或併科新
台幣15萬元以下罰金。
法人犯前項之罪者，除處罰其負責人外，對該法人亦科以前項之
罰金。
